---
title: "Introducción a la inferencia causal"
author: "Irvin Rojas"
header-includes:
  - \usepackage{tikz}
  - \usetikzlibrary{shapes, shadows,arrows}
  - \usepackage{amsmath} 
  - \usepackage[utf8]{inputenc}
output:
  xaringan::moon_reader:
    css: [default, "libs/cide.css", metropolis-fonts, "https://stackpath.bootstrapcdn.com/bootstrap/4.3.1/css/bootstrap-grid.min.css", "https://use.fontawesome.com/releases/v5.7.2/css/all.css", "https://cdn.rawgit.com/jpswalsh/academicons/master/css/academicons.min.css"]
    seal: false
    chakra: "https://remarkjs.com/downloads/remark-latest.min.js"
    lib_dir: libs
    nature:
      highlightStyle: github
      highlightLines: true
      countIncrementalSlides: false
      titleSlideClass: ["middle", "center"]
      ratio: "16:9"
      beforeInit: ["https://platform.twitter.com/widgets.js", "libs/cols_macro.js"]
      navigation:
        scroll: false
---

class: title-slide

```{r setup, include=FALSE}
knitr::opts_chunk$set(echo = FALSE,
                      warning = F,
                      message = F, fig.path = "figures/")
library(tidyverse)
library(magick)
library(reticulate)
library(kableExtra)
library(xaringancolor)

xfun::pkg_load2(c('base64enc', 'htmltools', 'mime'))

knitr::opts_knit$set(root.dir = "C:/Users/rojas/Dropbox/presentations_sites/ecn_ciestaam2022")
```

.title[
# Introducción a la inferencia causal
]

.subtitle[
## Taller de Econometría CIESTAAM-UACh 2022
]

.author[
### Irvin Rojas <br> [rojasirvin.com](https://www.rojasirvin.com/) <br> [<i class="fab fa-github"></i>](https://github.com/rojasirvin) [<i class="fab fa-twitter"></i>](https://twitter.com/RojasIrvin) [<i class="ai ai-google-scholar"></i>](https://scholar.google.com/citations?user=FUwdSTMAAAAJ&hl=en)
]


<div style = "position:fixed; visibility: hidden">
$$\require{color}\definecolor{yellow}{rgb}{1, 0.8, 0.16078431372549}$$
$$\require{color}\definecolor{orange}{rgb}{0.96078431372549, 0.525490196078431, 0.203921568627451}$$
$$\require{color}\definecolor{green}{rgb}{	54,	143	,79}$$
$$\require{color}\definecolor{purple}{rgb}{129,	55,	219}$$
$$\require{color}\definecolor{blue}{rgb}{69, 8, 219}$$


</div>

<script type="text/x-mathjax-config">
MathJax.Hub.Config({
  TeX: {
    Macros: {
      yellow: ["{\\color{yellow}{#1}}", 1],
      orange: ["{\\color{orange}{#1}}", 1],
      green: ["{\\color{green}{#1}}", 1],
      purple: ["{\\color{purple}{#1}}", 1],
      blue: ["{\\color{purple}{#1}}", 1]
    },
    loader: {load: ['[tex]/color']},
    tex: {packages: {'[+]': ['color']}}
  }
});
</script>

<style>
.yellow {color: #FFCC29;}
.orange {color: #F58634;}
.green {color: #368F53;}
.purple {color: #8137DB}
.blue {color: #4508DB}
</style>

```{r flair_color, echo=FALSE}
library(flair)
yellow <- "#FFCC29"
orange <- "#F58634"
green <- "#368F53"
purple <- "#8137DB"
blue <- "#4508DB"
```

---

# ¿Por qué nos interesan las relaciones causales?

Desde la perspectiva de políticas públicas

  - Rendición de cuentas
  
  - Estimación de relaciones costo-beneficio
  
  - Replicabilidad
  
  - Competencia por fondos
  
Queremos evidencia más allá de las anécdotas

Una evaluación responde a la pregunta de *qué parte de un cambio $\Delta y$ en una variable de interés se puede atribuir a un programa $T$*

---

# Programas implementados de forma deliberada

Gobiernos en todos los niveles implementan programas públicos con distintos objetivos:

  - Salud
  
  - Educación
  
  - Empleo
  
  - Mejoras urbanas

Siempre encontrarán referencias al extinto *PROGRESA* - *OPORTUNIDADES* - *PROSPERA* que fue parte fundamental del diseño de intervenciones diseñadas para ser evaluadas

---

# Impacto de otro tipo de cambios exógenos

Lo que aprenderemos puede aplicarse a otras preguntas causales

  - El impacto de tener acceso a microfinanzas en las condiciones de pobreza
  
  - El efecto de un programa de aprendices en la probabilidad de estar empleado

En todas estas preguntas estamos pensando en la idea de **causalidad**

Lo que queremos conocer es qué le hubiera pasado a la población que recibió la intervención de no haberla recibido: el **contrafactual**

---

# Evaluación de impacto

Nos enfocamos en métodos para identificar relaciones causales

Entre ellas están las relaciones que surgen por la implementación deliberada de programas públicos

Pero no nos limitamos a este tipo de acciones: nos interesa comprender la teoría y la práctica para dar respuesta a relaciones que surgen

  - De la legislación nacional o subnacional
  
  - De fenómenos naturales
  
  - Del funcionamiento de los mercados y las instituciones

---

class: inverse, middle, center

# Efectos causales

---

# Efecto causal

Pensemos en un tratamiento binario

$$T_i=\begin{cases}
1 \quad\text{tratado} \\
0 \quad\text{no tratado}
\end{cases}$$

El resultado que cada individuo tendría bajo cada régimen de tratamiento:
  - $y_{1i}$ con $T_i=1$
  
  - $y_{0i}$ con $T_i=0$


Supongamos que el tratamiento es recibir un trasplante y el resultado es morir (1) o seguir vivo (0) cinco días después de recibirlo (Hernan & Robins, 2018)

  - Supongamos que Zeus recibió el trasplante y a los cinco días había fallecido
  
  - Por otro lado, Hena no recibió el trasplante y a los cinco días seguía viva
  

---

# Efecto causal
  
Supongamos también que podemos conocer que
  
$$y_{Zeus}=\begin{cases}
y_{1,Zeus}=1\\
y_{0,Zeuz}=0
\end{cases}$$

es decir, si no hubiera recibo el trasplante, Zeus estaría vivo cinco días después

Similarmente, supongamos que conocemos que

$$y_{Hena}=\begin{cases}
y_{1,Hena}=0\\
y_{0,Hena}=0
\end{cases}$$

**Efecto causal para un individuo**: el tratamiento tiene un efecto causal para $i$ si $y_{1i}\neq y_{0i}$
  
En nuestro ejemplo, el tratamiento tuvo un efecto causal en Zeus, pero no en Hena

---

# Resultados potenciales

$y_{1i}$ y $y_{0i}$ se conocen como resultados potenciales o contrafactuales

El término *potencial* se debe a que solo vemos uno de ellos

En nuestro ejemplo, solo observamos que $y_{0,Zeus}=y_{1,Zeus}=1$

En general, el efecto causal para un individuo no puede ser identificado

---

# Efectos causales promedio

Supongamos que podemos estudiar a la familia de Zeus, $N=20$

```{r table.personas, echo=FALSE, message=FALSE, warnings=FALSE}

personaid <- c("1","2","3","4","5","6","7","8","9","10","11","12","13","14","15","16","17","18","19","20")
y0 <- c(0,1,0,0,0,1,0,0,1,1,0,1,1,0,0,0,1,1,1,1)
y1 <- c(1,0,0,0,0,0,0,1,1,0,1,1,1,1,1,1,1,0,0,0)

table.personas <- data.frame(cbind(personaid, y0,y1))

colnames(table.personas) = c("Persona","y0","y1")

table.personas %>%
  kbl(align = "lcc",
      escape = FALSE,
      full_width = FALSE) %>%
  kable_paper(c("hover", "condensed", "responsive")) %>% 
  add_header_above(c("Efectos individuales" = 3 ),
                   bold = TRUE,
                   background = "white") %>% 
    scroll_box(height = "70%")

```

---

# Efectos causales promedio

De la tabla podemos concluir que $P(y_{1i}=1)=10/20=0.5$, es decir, la mitad de quienes reciben el trasplante morirían después de cinco días

DY también observamos que $P(y_{0i}=1)=0.5$, es decir, que la probabilidad de morir de no haber recibido el tratamiento es también de 0.5

En el anterior ejemplo, el tratamiento no tiene un efecto causal pues la probabilidad de morir con y sin el tratamiento es igual

**Efecto causal promedio** en una población: un efecto causal promedio de $T$ en el resultado $y$ está presente si $P(Y_{1i}=1\neq Y_{0i}=1)$ en la población de interés

Cuando pensamos en **poblaciones**, podemos usar expectativas para definir el efecto causal promedio: $E(Y_{1i}\neq Y_{0i})$, lo cual permite generalizar a resultados no binarios

La ausencia de efectos individuales promedio no implica ausencia de efectos individuales

Cuando no hay efecto causal individual **para ningún** individuo, $y_{0i}=y_{1i}$, para todo $i$, decimos que se trata de una hipótesis **estricta** (*sharp*) de efectos de tratamiento

---

# Variabilidad muestral

En la práctica, casi nunca podemos observar a la población de interés, sino solo a una muestra

Por tanto, $P(y_{ti}=y)$ no puede ser observada sino estimada

Debido al error muestral, la proporción que muere en la muestra no es numéricamente igual a la proporción que muere en la población

La hipótesis que queremos probar es que hay un efecto causal en la población

Pero al trabajar con muestras, puede haber diferencias que surjan solo por el muestreo

Nuestra tarea es distinguir estas diferencias de los verdaderos efectos causales


---

class: inverse, middle, center

# El sesgo de selección

---

# El efecto de los hospitales

¿Los hospitales hacen que la gente sea más sana?

Podemos conseguir datos de encuestas sobre cuántas veces las personas han ido al hospital en el último año


```{r table.hospital, echo=FALSE, message=FALSE, warnings=FALSE, results='asis'}

grupo <- c("Hospitalizados", "No hospitalizados", "Diferencia", "(t)")
size <- c("7,774","90,049"," "," ")
salud <- c("3.21", "3.93","0.72","(58.9)")
error <- c("0.014","0.003"," ", " ")

table.hospital <- data.frame(cbind(grupo, size, salud, error))
colnames(table.hospital) = c("Grupo","N","Salud (0-5)", "Error estándar")

table.hospital %>%
  kbl(align = "lccc",
      escape = FALSE,
      full_width = FALSE) %>%
  kable_paper(c("hover", "condensed", "responsive")) %>% 
  add_header_above(c("El efecto de los hospitales" = 4 ),
                   bold = TRUE,
                   background = "white")



```

¿Tiene sentido afirmar que los hospitales enferman?

¿Qué sucede?



---

# Comparaciones observacionales

Pensemos de nuevo en términos del *Modelo de Rubin* de resultados potenciales

$$y_{i}=\begin{cases}
y_{1i}=1\quad\text{si }D_i=1\\
y_{0i}=0 \quad \text{si } D_i=0
\end{cases}$$


Solo vemos al individuo en una situación, $y_i$:

$$y_i=y_{0i}+(y_{1i}-y_{0i})D_i$$

Esta notación nos indica de manera compacta qué situación del resultado contrafactual obsvervamos, dependiendo de si recibe o no el tratamiento

  - $y_i$ es lo que vemos
  - Si $D_i=1$, nos queda $y_i=y_{0i}+(y_{1i}-y_{0i})1=y_{1i}$
  - Si $D_i=0$, nos queda $y_i=y_{0i}+(y_{1i}-y_{0i})0=y_{0i}$



---

# Comparaciones observacionales


¿Qué nos dicen las comparaciones observacionales?

Supongamos que tenemos acceso a datos sobre tratados y no tratados

Podemos calcular $E(y_i|D_i=1)-E(y_i|D_i=0)$:

$$
\begin{aligned}
E(y_i|D_i=1)-E(y_i|D_i=0)=&E(y_{1i}|D_i=1)-E(y_{oi}|D_i=0)+\\& \underbrace{E(y_{0i}|D_i=1)-E(y_{0i}|D_i=1)}_0 
\end{aligned}
$$
---

# Sesgo de selección

Reordenando:

$$
\begin{aligned}
E(y_i|D_i=1)-E(y_i|D_i=0)=&\overbrace{ \green{E(y_{1i}|D_i=1)-E(y_{0i}|D_i=1)}}^{\green{\text{Efecto promedio en los tratados}}}+\\& \underbrace{E(y_{0i}|D_i=1)-E(y_{oi}|D_i=0)}_{\text{Sesgo de selección}}
\end{aligned}
$$

El .green[primer término] nos da la diferencia promedio en la variable de salud entre los hospitalizados y lo que les hubiera pasado si no hubieran sido hospitalizados

Este es un efecto causal y es lo que quisiéramos aislar

Noten que $E(y_{1i}|D_i=1)-E(y_{0i}|D_i=1)=E(y_{1i}-y_{0i}|D_i=1)$ representa la diferencia en términos de la variable $y$ que esperaríamos cuando a los mismos individuos se les trata y no se les trata
---

# Sesgo de selección

Veamos el .blue[segundo término]:

$$
\begin{aligned}
E(y_i|D_i=1)-E(y_i|D_i=0)=&\overbrace{ E(y_{1i}|D_i=1)-E(y_{0i}|D_i=1)}^{\text{Efecto promedio en los tratados}}+\\& \underbrace{\blue{E(y_{0i}|D_i=1)-E(y_{oi}|D_i=0)}}_{\blue{\text{Sesgo de selección}}}
\end{aligned}
$$

El *sesgo de selección* es la diferencia en el valor promedio de $y_0$ entre quienes reciben el tratamiento y quienes no

En nuestro ejemplo, el sesgo de selección es la diferencia en salud entre los hospitalizados y los no hospitalizados

Específicamente, si quienes van al hospital tienen una peor salud, podemos esperar que $E(y_{0i}|D_i=1)-E(y_{1i}|D_i=0)<0$

---

# Sesgo de selección

La expresión anterior nos permite abrir la caja de las comparaciones observacionales

Al hacer aseveraciones basadas en comparaciones observacionales se incluye el efecto causal del tratamiento, pero también el sesgo de selección

El sesgo de selección puede ser positivo o negativo

El objetivo de las estrategias de evaluación es eliminar el sesgo de selección

---

class: inverse, middle, center

# Parámetros de interés de efectos de tratamiento

---

# Supuesto de independencia condicional

- En la sesión anterior vimos que el SIC nos dice que, condicional en $X_i$, los resultados potenciales son independientes del tratamiento

- Cuando el tratamiento se asigna de manera aleatoria y el diseño experimental se, el supuesto es válido

- Más aún, bajo asignación aleatoria, podemos hacer un supuesto aún más fuerte:

$$\{y_{0i},y_{1i}\perp D_i \}$$

---

# Efectos de tratamiento

- Vamos a definir dos medidas de efecto de tratamiento ampliamente usadas en la literatura

- Definamos el cambio en la variable de resultados de un individuo:

$$\Delta_i=y_{1i}-y_{0i}$$

**Efecto promedio del tratamiento** (ATE): se interpreta como la ganancia hipotética debido al tratamiento para un individuo seleccionado al azar en una población

- Este parámetro es de relevancia cuando pensamos en tratamientos de aplicación universal

- Matemáticamente:

$$ATE=E(\Delta)$$

- Con su correspondiente análogo muestral:
$$\hat{ATE}=\frac{1}{N}\sum_i^N\Delta_i$$

---

# Efectos de tratamiento

**Efecto promedio del tratamiento en los tratados** (ATET, TT, TOT)

- Como su nombre lo dice, este parámetro solo considera a los individuos que son efectivamente tratados

- Matemáticamente:
$$ATET=E(\Delta_i|D_i=1)$$

- Y su análogo muestral es:

$$\hat{ATET}=\frac{1}{N_T}\sum_i^{N_T}(\Delta_i|D_i=1)$$

---

# Efectos de tratamiento

- Heckman (1997) critica el uso del ATE pues pudiera ser irrelevante

- ¿Cuál es el ATE de PROGRESA, por ejemplo?

- La contracrítica es que siempre podemos restringir lo que es la *población* de interés

- Noten que el ATET también abre la puerta a casos en los que, aún cuando el tratamiento se asignó aleatoriamente en un grupo, no todos a los que se les asigna el tratamiento efectivamente lo reciben

- En ambos casos, no podemos estimar directamente los parámetros pues no observamos $\Delta_i$

- Sin embargo, ya vimos cómo, con una muestra de tratados y no tratados, podemos inferir el efecto del tratamiento, bajo algunos supuestos

- Nuestras afirmaciones siempre irán acompañadas de una *medida de incertidumbre* debido al error muestral



---

class: center, middle
Presentación creada usando el paquete [**xaringan**](https://github.com/yihui/xaringan) en R.

El *chakra* viene de [remark.js](https://remarkjs.com), [**knitr**](http://yihui.org/knitr), y [R Markdown](https://rmarkdown.rstudio.com).

Material de clase en versión preliminar.

**No reproducir, no distribuir, no citar.**