---
title: "Manejo de datos en R"
author: "Irvin Rojas"
header-includes:
  - \usepackage{tikz}
  - \usetikzlibrary{shapes, shadows,arrows}
output:
  xaringan::moon_reader:
    css: [default, "libs/cide.css", metropolis-fonts, "https://stackpath.bootstrapcdn.com/bootstrap/4.3.1/css/bootstrap-grid.min.css", "https://use.fontawesome.com/releases/v5.7.2/css/all.css", "https://cdn.rawgit.com/jpswalsh/academicons/master/css/academicons.min.css"]
    seal: false
    chakra: "https://remarkjs.com/downloads/remark-latest.min.js"
    lib_dir: libs
    nature:
      highlightStyle: github
      highlightLines: true
      countIncrementalSlides: false
      titleSlideClass: ["middle", "center"]
      ratio: "16:9"
      beforeInit: ["https://platform.twitter.com/widgets.js", "libs/cols_macro.js"]
      navigation:
        scroll: false
---

class: title-slide

```{r setup, include=FALSE}
knitr::opts_chunk$set(echo = FALSE, fig.path = "figures/")
library(tidyverse)
library(magick)
library(reticulate)
xfun::pkg_load2(c('base64enc', 'htmltools', 'mime'))

knitr::opts_knit$set(root.dir = "C:/Users/rojas/Dropbox/presentations_sites/ecn_ciestaam2022")
```

.title[
# Manejo de datos en R
]

.subtitle[
## Taller de Econometría CIESTAAM-UACh 2022
]

.author[
### Irvin Rojas <br> [rojasirvin.com](https://www.rojasirvin.com/) <br> [<i class="fab fa-github"></i>](https://github.com/rojasirvin) [<i class="fab fa-twitter"></i>](https://twitter.com/RojasIrvin) [<i class="ai ai-google-scholar"></i>](https://scholar.google.com/citations?user=FUwdSTMAAAAJ&hl=en)
]

---

# Agenda

1. Aprenderemos las estructuras más usadas para trabajar con datos en R

1. Aprenderemos a estructurar nuestro trabajo sobre scripts

1. Aprenderemos a leer datos en R

1. Manipularemos los datos para generar estadísticas descriptivas

---

# Nuestro primer script

Antes hablamos sobre los script como una colección de órdenes

Vamos a crear nuestro primer script

En R, desde la barra de tareas creamos un script en blanco

---

# Comentarios al script

Es de vital importancia que sus scripts estén comentados

Para insertar un comentario simplemente escriban \# y el texto que le sigue no será leido como una instrucción

```{r include=T,echo=T,eval=T}
# Esto es un comentario
```

Yo siempre escribo arriba el nombre del proyecto, la fecha, y alguna descripción

Escribir código es como escribir en papel, cada quien tiene sus costumbres y la forma en que mejor se acomoda

---

# Objetos

Un objeto es *algo* que existe en R

Es buena idea familiarizarse con los nombres de los distintos objetos

---

# Constantes

Podemos crear constantes usando la combinación de símbolos "<-"

Para escribir rápidamente "<-" podemos usar el atajo Alt+(-) (es decir Alt y el símbolo de menos)

Noten que las constantes creadas aparecen en el lado derecho

Pueden usar combinaciones de constantes y números

Los símbolos para hacer operaciones son los mismos que en cualquier otro paquete

---

# Constantes

Para *ejecutar* las órdenes pueden seleccionar la parte que quieren ejecutar y presionar Ctrl+Enter

Esto es lo mismo que seleccionar y dar click al botón Run en la barra de Menú

```{r include=T,echo=T,eval=T, results=T}
a <- 1
b <- 2

#Sumas
c <- a+b
d <- a-b

#Imprimir un elemento
c
d
```


---

# Operadores aritméticos

Los símbolos de los operadores artiméticos son estándar

| Símbolo | Operación |
|:---:|:---:|
| + | Suma |
| - | Resta |
| * | Producto |
| / | División |
| ^ | Potencia |  


---

# Ejercicio 1

1. Un rectánculo tiene una base igual a 10 unidades y una altura igual a 4 unidades. Genere una constante llamada *area.rect* que indique el área del rectánculo

1. ¿Qué pasa si el rectángulo ahora tiene una altura de 5? Genere la nueva área *area.rect.2*

1. Un círculo tiene radio de 2.6. Genere una constante *a.circ* que indique el área del círculo y otra *p.circ* que indique el perímetro

---

# Vectores

Un vector en R es una colección de elementos del mismo tipo

```{r include=T,echo=T,eval=T, results=T}
x <- c(3,4,5)
x
```

Podemos hacer operaciones con los vectores cuando estos son numéricos

```{r include=T,echo=T,eval=T, results=T}
(xx <- x*2)
```

Es posible tener vectores de caracteres alfanuméricos, por ejemplo

```{r include=T,echo=T,eval=T, results=T}
y <- c("Pedro", "Andrea", "Ana")
y
```

---

# Matrices

Una matriz es un objeto de dos dimensiones

Para crear una matriz usamos la función *matrix*

Más adelante veremos con detalle algunas funciones simples

Una función requiere *argumentos*

En este caso, los argumentos son los datos, el número de columnas y el número de filas


```{r include=T,echo=T,eval=T, results=T}
(M <- matrix(data=c(4,-2,1,6,0,5),
             nrow=2,
             ncol=3))

```

---

# Matrices

Noten que podemos crear una matriz gemela sin tener que especificar el nombre de los argumentos, simplemente conservando el orden

```{r include=T,echo=T,eval=T, results=T}
(N <- matrix(c(4,-2,1,6,0,5), 2, 3))

```

Es decir, la función matrix reconoce que el primer argumento contiene a los datos, el segundo al número de filas y el tercero al número de columnas

Por supuesto podemos multiplicar matrices

```{r include=T,echo=T,eval=T, results=T}
(N2 <- matrix(c(4,-2,1,6,0,5), 2, 3)*2)

```
---

# Guardar su script

Ya han acumulado varias cosas nuevas

En la práctica, un script puede ser

- La limpieza de una base de datos

- La generación de gráficas para su tesis

- Una serie de regresiones y predicciones

Queremos guardar todas esas instrucciones para poder repetirlas, compartirlas, publicarlas y editarlas

Simplemente den click en el icono del disco y encuéntrenle un lugar

Lo que yo acostumbro es tener una carpeta por proyecto

Tengo una subcarpeta para los datos, otra para los scripts, otra para los borradores de mi trabajo, otra para los artículos que reviso...

---

# Directorio de trabajo

El directorio de trabajo es el lugar de su disco duro donde se ubican los archivos de R

Cuando leemos scripts, llamamos bases de datos, guardamos objetos, lo hacemos en el directorio de trabajo

Para identificar dónde el directorio actual ejecutamos *getwd*

```{r include=T,echo=T,eval=T, results=T}
getwd()
```

Una cosa que siempre hacemos al iniciar el trabajo es seleccionar un directorio de trabajo

Para establecer un directorio de trabajo usamos *setwd*

```{r include=T,echo=T,eval=T, results=T}
setwd("C:/Users/rojas/Dropbox/presentations_sites/ecn_ciestaam2022")
```

Noten que usamos "/" en lugar "\\"

---

# Funciones

Piensen en su clase de matemáticas: ¿cómo definen una función?

En R, una función es una serie de operaciones

Debemos pensar en las funciones como una serie de instrucciones

Algunas funciones existen por default en la *base* de R

¿Recuerdan el vector *x* que creamos antes?

```{r include=T,echo=T,eval=T, results=T}
x
```

¿Qué se imaginan que hace la función *mean()*?

```{r include=T,echo=T,eval=T, results=T}
mean(x)
```

---

# Funciones

¿Por qué decimos que las funciones son una serie de instrucciones?

Obtendríamos lo mismo si sumáramos los tres componentes en *x* y lo dividiéramos entre tres

Alguien ya se tomo el tiempo de programar que cuando se ejecute la función mean hay que sumar las entradas y luego dividir la suma por el número de entradas

Trabajaremos con funciones cada vez más complejas

Ustedes pueden crear sus propias funciones para realizar tareas específicas y luego compartirlas en la red


---

# Ayuda

Casi nadie se sabe cómo funcionan exactamente todas las funciones en R

Lo más normal es pedir ayuda

Para ver la ayuda de una función ejecutamos "?" seguido del nombre de la función

Si ejecutamos *?mean* obtendremos la ayuda de la función *mean*

Busquen ayuda en internet usando el nombre del paquete

[Stack Overflow](https://stackoverflow.com/questions/tagged/r) es un buen sitio que organiza preguntas de usuarios y donde otros usuarios ayudan a responder

Hay que saber buscar y para saber buscar debemos entender qué queremos hacer

---

# Paquetes

Un paquete es un conjunto de funciones, documentación y bases de datos que realizan tareas específicas

Los paquetes son una serie de archivos que se encuentran en un repositorio llamado [CRAN](https://cran.r-project.org/), The Comprehensive R Archive Network

Cuando alguien crea un paquete nuevo, lo envía a CRAN para que sea validado

Podemos instalar paquetes desde CRAN usando la función *install.packages*

Un paquete que usaremos mucho para hacer gráficas es *ggplot2*

```{r include=T,echo=T,eval=F, results=F}
install.packages("ggplot2")
```

Instalar un paquete significa que ya lo tienen en su computadora, pero aún no está listo para usarse

---

# Paquetes

Veamos cómo funciona la lógica de los paquetes con un ejemplo concreto

Vamos a generar un vector que nos servirá como eje x y luego generamos un vector *y* igual al cubo de *x*

```{r include=T,echo=T,eval=T, results=T}
x <- c(-4,-3,-2,-1,0,1,2,3,4)
potencia <- 2
y <- x^potencia
```

La función *qplot* del paquete *ggplot2* sirve para hacer un gráfico muy sencillo de *x* contra *y*

Intenten

```{r include=T,echo=T,eval=F, results=F}
qplot(x, y)
```
---

# Paquetes

Antes de usar un paquete deben cargarlo

```{r include=T,echo=T,eval=F, results=F}
library("ggplot2")
```

Ahora inténtenlo de nuevo

Noten que R es muy quisquilloso con las comillas

Una práctica común es cargar los paquetes que sabemos vamos a usar al inicio del script

Aquí apreciamos la función del panel de utilidades que habíamos dejado pendiente

En la pestaña *plots* veremos los gráficos generados

En las pestaña *packages* se enlistan los paquetes instalados en su equipo

Los paquetes activos aparecen con una palomita

---

# Tydiverse

Muchas de las cosas que haremos en este curso se pueden realizar con una colección de paquetes incluidas en [tidyverse](https://www.tidyverse.org/)

Tidyverse es una colección de paquetes para ciencia de datos que se acopla muy bien con los paquetes más usados para el análisis estadístico y la econometría

Acá pueden ver la [lista de paquetes](https://www.tidyverse.org/packages/) que vienen en tidyverse

Ya saben lo que tienen que hacer

```{r include=T,echo=T,eval=F, results=F}
install.packages("tidyverse")
library(tidyverse)
```

Noten que cuando carguen *tidyverse* aparece la lista de paquetes que se están cargando (incluyendo *ggplot2*)


---

# De vuelta a los scripts

Los scripts son esencialmente una colección de instrucciones guardadas como un archivo de texto con extensión .R

Los podemos abrir con cualquier lector de textos, pero R los interpreta como código a ser ejectuado

Les recomiendo ordernar siempre su trabajo en un script

Esta es la forma en que pueden llevarlo a otras computadoras, compartirlo con sus equipos de investigación, publicarlo, someterlo a dictamente...


Cada quien tiene sus reglas


---

# Ejercicio 2

1. Genere un nuevo vector, *w*, que vaya del 1 al 10

1. Genere un nuevo vector *lw* que sea igual al logaritmo natural de *w* (la función *log()* devuelve el logaritmo natural del argumento)

1. Grafique *lw* en función de *w*

1. Ahora genere *sw* que sea igual a la raíz cuadrada de *w* y grafíque los puntos (la función *sqrt()* devuelve la raíz cuadrada del argumento)


---

class: inverse, middle, center

# Archivos de datos

---

# Archivos de datos

Las archivos de datos son una colección de filas y columnas en donde guardamos información ordenada

Nosotros nos topamos con archivos de datos todo el tiempo, aunque a veces no están siempre ordenadas

- Lista del súper

- Estadísticas del fútbol

- Lista de asistencia a clase

- Calificaciones escolares


Nosotros queremos aprender a sacarle juego a los archivos de datos

Creo que los archivos de datos son como un amigo con muy buena memoria pero muy tonto

Tenemos que preguntarle a los datos exactamente lo que queremos saber

---

# Archivos de datos

Vamos a comenzar *leyendo* un archivo de datos

El archivo proviene de algún lugar y vamos a abrirlo en R para después manipularlo

Vamos a abrir un archivo de datos que yo organicé para una investigación sobre el covid-19 en México

Voy a leer este archivo y se la asignaré a un objeto llamado *mundata*

```{r include=T,echo=T,eval=T, results=T, message=F}
mundata <- read_csv(file = "./data/mundata.csv",
                    locale = locale(encoding = "latin1"))
```

Noten que al construir el objeto **mundata** agregué una opción (*locale*) para indicar que estamos trabajando datos que tienen caracteres latinos

La función *read_csv* nos permite leer un archivo que viene en formato .csv

En R podemos leer muchos otros tipos de archivos (.dta, .xls, entre otros)

---

# Archivos de datos

Noten que *mundata* aparece ahora en el panel derecho

Podemos leer algunas de sus características: tiene 2,475 observaciones y 10 variables

Es importante tener presente este lenguaje

- Las filas son las **observaciones** y representan, en este caso, a los municipios

- Las columnas son las **variables** y representan, en este caso, a las características de los municipios en términos de camas de hospital y UCI

Si le dan doble click a *mundata* el panel principal despliega la base de datos

Si le dan click al símbolo de "play" sobre el nombre *mundata* verán el numbre de las variables

---

# Archivos de datos

En este caso, algunas variables son:

- **clave**: indica la clave única que el INEGI le asigna a los municipios

- **clave_ent**: indica la clave única que el INEGI le asigna a los estados

- **nom_ent**: indica el nombre del estado

- **mun**: indica el nombre del municipio

- **pop**: indica la población del municipio

- **beds**: indica el número de camas de hospital en el municipio

- **icu**: indica el número de UCI en el municipio

---

# Archivos de datos

Siempre exploren sus datos antes de empezar a trabajar con ellas

Un error muy común es querer empezar a estimar regresiones sin antes haber conocido los datos

La función *colnames()* les muestra el nombre de las columnas (variables, en econometría)

```{r include=T,echo=T,eval=T, results=T}
colnames(mundata)
```

---

# Ejercicio 3

1. Usen las siguientes funciones para explorar los datos en *mundata*

```{r include=T,echo=T,eval=F, results=F}
head(mundata)
head(mundata, n=10)
tail(mundata)
dim(mundata)
nrow(mundata)
ncol(mundata)
str(mundata)
```

---

# Tipos de datos

Vale la pena entender el tipo de datos con los que nos vamos a encontrar

Aquí revisaremos los más comunes y, con la práctica, quizás vaya topándose con otros tipos más complejos

1. Entero (*integer*): números sin decimales

1. Numérico (*numeric*): números posiblemente con decimales

1. Cadena de texto (*character*): letras, números y símbolos (aparecen rodeados por comillas)

1. Factor (*factor*): son datos numéricos etiquetados

1. Faltante (*missing*): representado con NA, significa la ausencia de datos

---

# Operadores de relaciones

Los operadores de relaciones más comúnes son:

|Símbolo | Operación |
|:---:|:---:|
| < | menor que |
| <= | menor o igual que |
| > | mayor que |
| >= | mayor o igual que |
| == | igual que |
| != | no es igual que |


---

# Operadores lógicos

Vamos a introducir una serie de operadores lógicos

Sirven para establecer relaciones entre objetos

|Símbolo | Operación |
|:---:|:---:|
| &#124;  | o |
| & | y |
| ! | no |


---

# Dplyr

Cuando cargamos los paquetes del *tidyverse* cargamos un paquete llamado [*dplyr*](https://dplyr.tidyverse.org/)

*dplyr* es un paquete con herramientas para manipular bases de datos de manera eficiente

Algo muy útil de los paquetes del *tidyverse* son estos [*acordeones*](https://github.com/rstudio/cheatsheets/blob/master/data-transformation.pdf)


Vamos a aprender a usar las funciones más comúnes, pero cuando tengan tareas más complicadas, no duden en recurrir a los *acordeones* o a la ayuda en línea

---

# filter()

La función *filter()* nos permite seleccionar filas de acuerdo al valor de una variable (columna)

Si queremos seleccionar a todos los municipios de Baja California, que tiene el valor de 2 en la variable **clave_ent**, ejecutamos:

```{r include=T,echo=T,eval=F, results=F, message=F}
filter(mundata, clave_ent==2)
```

Muchas veces vamos a necesitar asignar este subconjunto a un nuevo objeto


```{r include=T,echo=T,eval=T, results=T, message=F}
mun.bc <- filter(mundata, clave_ent==3)
```

Noten que usamos "==" porque estamos haciendo una operación relacional

---

# filter()

Podemos usar combinaciones de operadores lógicos y relacionales

```{r include=T,echo=T,eval=T, results=T, message=F}
mun.peninsula.baja <- filter(mundata, clave_ent==2 | clave_ent==3)
```

Si queremos usar muchos condicionales, podemos usar el atajo "%in%"

```{r include=T,echo=T,eval=T, results=T, message=F}
estados.frontera <- c("Baja California",
                      "Sonora",
                      "Chihuahua",
                      "Coahuila",
                      "Nuevo León",
                      "Tamaulipas")


mun.frontera <- filter(mundata, nom_ent %in% estados.frontera)
```

---

# Ejercicio 4

1. Crea un nuevo objeto que tenga a los municipios del Estado de México con más de 10,000 habitantes

1. Crea otro objeto que tenga a los municipios en los estados de la frontera y que tengan cada uno más de 100 camas de hospital (**beds**)

1. Crea un nuevo objeto que tenga a todos los municipios de México que tengan entre 10 y 20 UCI

---

# arrange()

La función *arrange()* sirve para ordenar los datos de acuerdo al valor de las variables

Tomemos nuestro objeto que tiene a los municipios de Baja California y ordenémoslos de menor a mayor de acuerdo al número de camas de hospital

```{r include=T,echo=T,eval=F, results=F, message=F}
arrange(mun.bc, beds)
```

Si queremos sustituir el objeto por uno que tenga las filas en el orden deseado usamos

```{r include=T,echo=T,eval=T, results=T, message=F}
mun.bc <- arrange(mun.bc, beds)
```

---

# arrange()

La función *arrange()* también nos sirve para ordenar en forma descendente


```{r include=T,echo=T,eval=T, results=T, message=F}
mun.bc <- arrange(mun.bc, desc(beds))
```

---

# select()

La función *select()* nos permite seleccionar variables

Muchas veces las bases de datos contienen miles de variables y solo trabajamos con un puñado de ellas

Es eficiente en términos computacionales seleccionar subconjuntos que nos son útiles

Supongamos que solo queremos tener la clave INEGI y la población

```{r include=T,echo=T,eval=T, results=T, message=F}
pob.mun <- select(mundata, clave, pop)
```

---

# rename()

Usamos la función *rename()* para renombrar variables

Es bueno trabajar con nombres intuitivos y seguir ciertas convenciones


```{r include=T,echo=T,eval=T, results=T, message=F}
mundata <- rename(mundata, nom_mun=mun)
```

---

# mutate()

Para crear nuevas variables usamos *mutate()*

Creamos el número total de camas


```{r include=T,echo=T,eval=T, results=T, message=F}
mundata <- mutate(mundata, recursos=beds+icu)
```

---

# mutate()

Podemos generar variables condicionando en el valor de otras variables

Por ejemplo, generemos una variable dicotómica que tome el valor de uno para los municipios en estados de la región que definimos por "frontera" y cero en otro caso

En este caso hacemos uso de la función *ifelse()*

```{r include=T,echo=T,eval=T, results=T, message=F}
mundata <- mutate(mundata,
                  frontera=ifelse(nom_ent %in% estados.frontera, 1, 0))
```

La función *ifelse()* requiere al menos tres argumentos

- un condicional a evaluar
- el valor que le asignaremos a la nueva variable **frontera** si la condición se cumple
- el valor que le asignaremos a la nueva variable **frontera** si la condición n0 se cumple

---

# Ejercicio 5

1. Genere un objeto que contenga los municipios del centro del país (Ciudad de México, Estado de México, Puebla, Tlaxcala y Morelos)

1. En el nuevo objeto, genere una nueva variable que indique el logaritmo natural del número de camas de hospital por cada 100,000 habitantes en dichos municipios



---

# summarise()

La función *summarise()* nos permite calcular estadísticas de las variables

```{r include=T,echo=T,eval=T, results=T, message=F}
summarise(mundata, media.pop=mean(pop))
```

Noten la sintaxis que se vuelve un poco más complicada aquí

El primer argumento es la base o *data frame* del que queremos hablar

*media.pop* es el nombre que le queremos dar a la estadística cuando aparezca en la pantalla

Dentro de *mean()* decimos que la variable de la que queremos obtener la media es **pop**


Si les digo que *sd()* nos da la desviación estándar, ¿cómo obtendrían la desviación estándar de la población en los municipios de Baja California?


---

# group_by

Supongan que ahora quisiera obtener el promedio de habitantes por municipio de cada estado

¿Qué se les ocurriría hacer?

Con *group_by* agrupamos datos de acuerdo a cierta variable y luego hacemos la misma tarea para cada grupo


```{r include=T,echo=T,eval=F, results=F, message=F}
por_estado <- group_by(mundata,clave_ent)

summarise(por_estado, media.pop=mean(pop))
```


Podemos guardar esto en un objeto

```{r include=T,echo=T,eval=T, results=T, message=F}
por_estado <- group_by(mundata,clave_ent)

medias.estado <- summarise(por_estado, media.pop=mean(pop))
```
---

# Ejercicio 6

1. Cargue la base original *mundata* (ya la hemos modificado mucho, así que podemos traerla como estaba originalmente)

1. Quédese con todas las columnas, excepto **cve_sun** y **nom_sun**

1. Generemos una nueva variable llamda **region** que tome los valores de acuerdo a la definición de regiones en el script de clase: 1 para la región, 2 para la región centro, 3 para la región centro-occidente y 4 para la región sureste

1. Construya un objeto que reporte el promedio del número de camas por cada 100,000 habitantes de los municipios, por región

---

# Factores

Recuerden que antes hablamos de las variables de factores

Los factores toman una variable numérica y le ponen una etiqueta alfanumérica, además de ordenarla en el orden preferido

Vamos a transformar la variable numérica de región en una variable factor

```{r include=F,echo=F,eval=F, results=F, message=F}

mundata <- read_csv(file = "./data/mundata.csv",
                    locale = locale(encoding = "latin1"))

mundata <- select(mundata,
                  -c("cve_sun","nom_sun"))

#Generemos una nueva variable llamada región que tome los valores de
#acuerdo a la definición de regiones siguiente:
#1 para la región
#2 para la región centro
#3 para la región centro-occidente
#4 para la región sureste

estados.norte <- c("Baja California",
                   "Baja California Sur", 
                   "Chihuahua",
                   "Coahuila",
                   "Durango",
                   "Nuevo León",
                   "Sinaloa",
                   "Sonora",
                   "Tamaulipas")

estados.centro <- c("Ciudad de México",
                    "Guerrero",
                    "Hidalgo",
                    "México",
                    "Morelos",
                    "Puebla",
                    "Tlaxcala",
                    "Oaxaca")

estados.centroocc <- c("Aguascalientes",
                       "Colima",
                       "Guanajuato",
                       "Jalisco",
                       "Michoacán",
                       "Nayarit",
                       "Querétaro",
                       "San Luis Potosí",
                       "Zacatecas")

estados.sureste <- c("Campeche",
                     "Chiapas",
                     "Quintana Roo",
                     "Tabasco",
                     "Veracruz",
                     "Yucatán")

#Creamos una variable categórica para las cuatro regiones
#Creamos una variable del 1 al 4 para las regiones
#Usamos la función case_when

mundata <- mutate(mundata,
                  region=case_when(nom_ent %in% estados.norte ~ 1, 
                                   nom_ent %in% estados.centro ~ 2,
                                   nom_ent %in% estados.centroocc ~ 3,
                                   nom_ent %in% estados.sureste ~ 4))


#Construya un objeto que reporte el promedio del número de 
#camas por cada 100,000 habitantes de los municipios, por región

mundata <- mutate(mundata, camas100=beds*100000/pop)
por_region <- group_by(mundata,region)

camas.region <- summarise(por_region, media.camas100=mean(camas100))

```


```{r include=T,echo=T,eval=F, results=F, message=F}
mundata <- mutate(mundata,
                  region=factor(region,
                                levels = c(1,2,3,4),
                                labels = c("Región Norte",
                                           "Región Centro",
                                           "Región Centro-Occidente",
                                           "Region Sureste")))
```


Los factores nos será muy útiles más adelante

---

# La pipa

Cuando empecemos a hacer tareas más complejas usaremos mucho la pipa: " "%>%"

Pueden introducir este símbolo con la combinación Control+Alt+M

La pipa nos sirve para combinar varias operaciones

Antes de que ejecuten lo siguiente en R, ¿díganme con palabras qué esperan que resulte?

```{r include=T,echo=T,eval=F, results=F, message=F}
mundata %>% 
  filter(region=="Región Centro") %>%
  mutate(recursos_totales=beds+icu) %>% 
  mutate(recursos_bajos=ifelse(recursos_totales<100,1,0)) %>%
  group_by(nom_ent) %>% 
  summarize(prop.bajos=mean(recursos_bajos)) %>% 
  ungroup()
```

---

# Valores NA

Noten que algunos municipios de Oaxaca no tienen datos de camas o UCI

Cuando queremos calcular la media y algún valor falta, R no se salta dicho valor y regresa un error a menos que lo pidamos explícitamente

Debemos agregar la opción *na.rm=TRUE* en la función *mean*

*na.rm=TRUE* significa "NA remove"


```{r include=T,echo=T,eval=F, results=F, message=F}
mundata %>% 
  filter(region=="Región Centro") %>%
  mutate(recursos_totales=beds+icu) %>% 
  mutate(recursos_bajos=ifelse(recursos_totales<100,1,0)) %>%
  group_by(nom_ent) %>% 
  summarize(prop.bajos=mean(recursos_bajos, na.rm=TRUE)) %>% 
  ungroup()
```

---


# Estadística descriptiva

Les recomiendo que siempre describan sus datos

Es importante porque les ayuda a detectar patrones antes de dedicarse a hacer cosas más complejas

Ayuda a identificar posibles errores

¿Qué pasaría si nos damos cuenta que en nuestra base *mundata* hay un munocipio con -10 hospitales?


---

# mean()

La media aritmética

```{r include=T,echo=F,eval=T, results=T, message=F}
mean(mundata$beds)
```

¿Por qué pasó esto? ¿Cómo lo resolverían?

```{r include=T,echo=F,eval=T, results=T, message=F}
mean(mundata$beds, na.rm=T)
```

Noten que se valen los atajos *T* en lugar de *TRUE* y *F* en lugar de *FALSE*

Noten el uso del símbolo "$"

---

# sd()

La desviación estándar

```{r include=T,echo=F,eval=T, results=T, message=F}
sd(mundata$beds, na.rm=T)
```

Ya saben qué hacer cuando quieren asignarle el cálculo a un objeto

```{r include=T,echo=F,eval=T, results=T, message=F}
sd.camas <- sd(mundata$beds, na.rm=T)

sd.camas
```

---

# aggregate()

Podemos calcular estadística por grupos

```{r include=T,echo=T,eval=F, results=F, message=F}
aggregate(mundata$beds,
          by=list(Estado=mundata$nom_ent),
          mean)
```


Si quisiéramos guardar esta tabla en un data frame

```{r include=T,echo=T,eval=T, results=T, message=F}
mean.camas.mun <- aggregate(mundata$beds,
          by=list(Estado=mundata$nom_ent),
          mean)
```

¿Qué pasó? ¿Cómo lo solucionamos?


---

# subset()

Otra forma de quedarnos solo con una parte de los datos es con la opción *subset()*

Recuerden que antes usamos *filter()* y *select()* con resultados parecidos

```{r include=T,echo=T,eval=F, results=F, message=F, warning=F}
mundata.baja <- subset(mundata,
                  nom_ent==c("Baja California","Baja California Sur"),
                  select=c(nom_ent,mun, pop, beds, icu))

```

Ahora podemos calcular las camas promedio en cada estado

```{r include=T,echo=T,eval=F, results=F, message=F, warning=F}

mean.camas.baja <- aggregate(mundata.baja$beds,
                             by=list(Estado=mundata.baja$nom_ent),
                             mean,
                             na.rm=T)
```

Y luego tendríamos que ocuparnos de arreglar los nombres de las columnas

---

# Pipas para estadística descriptiva

Se irán dando cuenta que hay varias formas de hacer lo mismo (calcular una media, por ejemplo)

Las pipas nos ayudan a crear código que es mucho más fácil de leer

No tenemos que crear objetos intermedios

Las pipas nos son útiles en el cálculo de estadística descriptiva, sobre todo cuando las acompañamos de *group_by*


```{r include=T,echo=F,eval=T, results=T, message=F, warning=F}

mundata <- read_csv(file = "./data/mundata.csv",
                    locale = locale(encoding = "latin1"))
```

```{r include=T,echo=T,eval=T, results=T, message=F, warning=F}
subset(mundata,
       nom_ent %in% c("Baja California","Baja California Sur"),
       select=c(nom_ent,mun, pop, beds, icu)) %>% 
  group_by(nom_ent) %>% 
  summarise(media.camas=mean(beds)) %>% 
  ungroup()


```

---

# Más de una estadística

En su investigación y en sus trabajos académicos muy frecuentemente presentarán tablas de estadística descriptiva

```{r include=T,echo=T,eval=T, results=T, message=F, warning=F}
tabla.desc <- subset(mundata,
                       nom_ent==c("Baja California","Baja California Sur"),
                       select=c(nom_ent,mun, pop, beds, icu)) %>% 
  group_by(nom_ent) %>% 
  summarise(media.camas=mean(beds),
            de.camas=sd(beds),
            max.camas=max(beds),
            min.camas=min(beds),
            obs.camas=n()) %>% 
  ungroup()

tabla.desc
```

---

# Agregación a distintos niveles

Con nuestra base municipal, podemos usar las claves de estado y de ciudad (SUN) para agregar datos a distintos niveles

Por ejemplo, datos a nivel SUN

```{r include=T,echo=T,eval=F, results=T, message=F}
sundata <- mundata %>% 
  filter(!is.na(cve_sun)) %>% 
  group_by(cve_sun, nom_sun) %>% 
  summarise(pop=sum(pop,na.rm=TRUE),
            beds=sum(beds,na.rm=TRUE),
            icu=sum(icu,na.rm=TRUE)) %>% 
  ungroup()
```

---

# Agregación a distintos niveles

Y para nivel estatal

```{r include=T,echo=T,eval=F, results=T, message=F}
statedata <- mundata %>% 
  group_by(clave_ent, nom_ent) %>% 
  summarise(pop=sum(pop,na.rm=TRUE),
            beds=sum(beds,na.rm=TRUE),
            icu=sum(icu,na.rm=TRUE)) %>% 
  arrange(clave_ent) %>%
  ungroup() 
```

---

# Ejercicio 7

1. Genere un nuevo data frame que incluya el total de población, camas y UCI de cada estado y su participación porcentual respecto a los totales nacionales

---

# Próxima sesión

Haremos un recordatorio del módelo clásico de MCO

Regresen a sus apuntos de cursos anteriores y den un repaso

¿Sobre qué supuestos recaen las propiedades del estimador de MCO?


---

class: center, middle

Presentación creada usando el paquete [**xaringan**](https://github.com/yihui/xaringan) en R.

El *chakra* viene de [remark.js](https://remarkjs.com), [**knitr**](http://yihui.org/knitr), y [R Markdown](https://rmarkdown.rstudio.com).

Material de clase en versión preliminar.

**No reproducir, no distribuir, no citar.**