---
title: "Manejo de datos en R (parte 1)"
author: "Irvin Rojas"
header-includes:
  - \usepackage{tikz}
  - \usetikzlibrary{shapes, shadows,arrows}
output:
  xaringan::moon_reader:
    css: [default, "libs/cide.css", metropolis-fonts, "https://stackpath.bootstrapcdn.com/bootstrap/4.3.1/css/bootstrap-grid.min.css", "https://use.fontawesome.com/releases/v5.7.2/css/all.css", "https://cdn.rawgit.com/jpswalsh/academicons/master/css/academicons.min.css"]
    seal: false
    chakra: "https://remarkjs.com/downloads/remark-latest.min.js"
    lib_dir: libs
    nature:
      highlightStyle: github
      highlightLines: true
      countIncrementalSlides: false
      titleSlideClass: ["middle", "center"]
      ratio: "16:9"
      beforeInit: ["https://platform.twitter.com/widgets.js", "libs/cols_macro.js"]
      navigation:
        scroll: false
---

class: title-slide

```{r setup, include=FALSE}
knitr::opts_chunk$set(echo = FALSE, fig.path = "figures/")
library(tidyverse)
library(magick)
library(reticulate)
xfun::pkg_load2(c('base64enc', 'htmltools', 'mime'))

knitr::opts_knit$set(root.dir = "C:/Users/rojas/Dropbox/presentations_sites/ecn_ciestaam2022")
```

.title[
# Manejo de datos en R (parte 1)
]

.subtitle[
## Taller de Econometría CIESTAAM-UACh 2022
]

.author[
### Irvin Rojas <br> [rojasirvin.com](https://www.rojasirvin.com/) <br> [<i class="fab fa-github"></i>](https://github.com/rojasirvin) [<i class="fab fa-twitter"></i>](https://twitter.com/RojasIrvin) [<i class="ai ai-google-scholar"></i>](https://scholar.google.com/citations?user=FUwdSTMAAAAJ&hl=en)
]

---

# Agenda

1. Aprenderemos las estructuras más usadas para trabajar con datos en R

1. Aprenderemos a estructurar nuestro trabajo sobre scripts

1. Aprenderemos la lógica de las funciones y los paquetes

---

# Nuestro primer script

Antes hablamos sobre los script como una colección de órdenes

Vamos a crear nuestro primer script

En R, desde la barra de tareas creamos un script en blanco

---

# Comentarios al script

Es de vital importancia que sus scripts estén comentados

Para insertar un comentario simplemente escriban \# y el texto que le sigue no será leido como una instrucción

```{r include=T,echo=T,eval=T}
# Esto es un comentario
```

Yo siempre escribo arriba el nombre del proyecto, la fecha, y alguna descripción

Escribir código es como escribir en papel, cada quien tiene sus costumbres y la forma en que mejor se acomoda

---

# Objetos

Un objeto es *algo* que existe en R

Es buena idea familiarizarse con los nombres de los distintos objetos

---

# Constantes

Podemos crear constantes usando la combinación de símbolos "<-"

Para escribir rápidamente "<-" podemos usar el atajo Alt+(-) (es decir Alt y el símbolo de menos)

Noten que las constantes creadas aparecen en el lado derecho

Pueden usar combinaciones de constantes y números

Los símbolos para hacer operaciones son los mismos que en cualquier otro paquete

---

# Constantes

Para *ejecutar* las órdenes pueden seleccionar la parte que quieren ejecutar y presionar Ctrl+Enter

Esto es lo mismo que seleccionar y dar click al botón Run en la barra de Menú

```{r include=T,echo=T,eval=T, results=T}
a <- 1
b <- 2

#Sumas
c <- a+b
d <- a-b

#Imprimir un elemento
c
d
```


---

# Operadores aritméticos

Los símbolos de los operadores artiméticos son estándar

| Símbolo | Operación |
|:---:|:---:|
| + | Suma |
| - | Resta |
| * | Producto |
| / | División |
| ^ | Potencia |  


---

# Ejercicio 1

1. Un rectánculo tiene una base igual a 10 unidades y una altura igual a 4 unidades. Genere una constante llamada *area.rect* que indique el área del rectánculo

1. ¿Qué pasa si el rectángulo ahora tiene una altura de 5? Genere la nueva área *area.rect.2*

1. Un círculo tiene radio de 2.6. Genere una constante *a.circ* que indique el área del círculo y otra *p.circ* que indique el perímetro

---

# Vectores

Un vector en R es una colección de elementos del mismo tipo

```{r include=T,echo=T,eval=T, results=T}
x <- c(3,4,5)
x
```

Podemos hacer operaciones con los vectores cuando estos son numéricos

```{r include=T,echo=T,eval=T, results=T}
(xx <- x*2)
```

Es posible tener vectores de caracteres alfanuméricos, por ejemplo

```{r include=T,echo=T,eval=T, results=T}
y <- c("Pedro", "Andrea", "Ana")
y
```

---

# Matrices

Una matriz es un objeto de dos dimensiones

Para crear una matriz usamos la función *matrix*

Más adelante veremos con detalle algunas funciones simples

Una función requiere *argumentos*

En este caso, los argumentos son los datos, el número de columnas y el número de filas


```{r include=T,echo=T,eval=T, results=T}
(M <- matrix(data=c(4,-2,1,6,0,5),
             nrow=2,
             ncol=3))

```

---

# Matrices

Noten que podemos crear una matriz gemela sin tener que especificar el nombre de los argumentos, simplemente conservando el orden

```{r include=T,echo=T,eval=T, results=T}
(N <- matrix(c(4,-2,1,6,0,5), 2, 3))

```

Es decir, la función matrix reconoce que el primer argumento contiene a los datos, el segundo al número de filas y el tercero al número de columnas

Por supuesto podemos multiplicar matrices

```{r include=T,echo=T,eval=T, results=T}
(N2 <- matrix(c(4,-2,1,6,0,5), 2, 3)*2)

```
---

# Guardar su script

Ya han acumulado varias cosas nuevas

En la práctica, un script puede ser

- La limpieza de una base de datos

- La generación de gráficas para su tesis

- Una serie de regresiones y predicciones

Queremos guardar todas esas instrucciones para poder repetirlas, compartirlas, publicarlas y editarlas

Simplemente den click en el icono del disco y encuéntrenle un lugar

Lo que yo acostumbro es tener una carpeta por proyecto

Tengo una subcarpeta para los datos, otra para los scripts, otra para los borradores de mi trabajo, otra para los artículos que reviso...

---

# Directorio de trabajo

El directorio de trabajo es el lugar de su disco duro donde se ubican los archivos de R

Cuando leemos scripts, llamamos bases de datos, guardamos objetos, lo hacemos en el directorio de trabajo

Para identificar dónde el directorio actual ejecutamos *getwd*

```{r include=T,echo=T,eval=T, results=T}
getwd()
```

Una cosa que siempre hacemos al iniciar el trabajo es seleccionar un directorio de trabajo

Para establecer un directorio de trabajo usamos *setwd*

```{r include=T,echo=T,eval=T, results=T}
setwd("C:/Users/rojas/Dropbox/presentations_sites/ecn_ciestaam2022")
```

Noten que usamos "/" en lugar "\\"

---

# Funciones

Piensen en su clase de matemáticas: ¿cómo definen una función?

En R, una función es una serie de operaciones

Debemos pensar en las funciones como una serie de instrucciones

Algunas funciones existen por default en la *base* de R

¿Recuerdan el vector *x* que creamos antes?

```{r include=T,echo=T,eval=T, results=T}
x
```

¿Qué se imaginan que hace la función *mean()*?

```{r include=T,echo=T,eval=T, results=T}
mean(x)
```

---

# Funciones

¿Por qué decimos que las funciones son una serie de instrucciones?

Obtendríamos lo mismo si sumáramos los tres componentes en *x* y lo dividiéramos entre tres

Alguien ya se tomo el tiempo de programar que cuando se ejecute la función mean hay que sumar las entradas y luego dividir la suma por el número de entradas

Trabajaremos con funciones cada vez más complejas

Ustedes pueden crear sus propias funciones para realizar tareas específicas y luego compartirlas en la red


---

# Ayuda

Casi nadie se sabe cómo funcionan exactamente todas las funciones en R

Lo más normal es pedir ayuda

Para ver la ayuda de una función ejecutamos "?" seguido del nombre de la función

Si ejecutamos *?mean* obtendremos la ayuda de la función *mean*

Busquen ayuda en internet usando el nombre del paquete

[Stack Overflow](https://stackoverflow.com/questions/tagged/r) es un buen sitio que organiza preguntas de usuarios y donde otros usuarios ayudan a responder

Hay que saber buscar y para saber buscar debemos entender qué queremos hacer

---

# Paquetes

Un paquete es un conjunto de funciones, documentación y bases de datos que realizan tareas específicas

Los paquetes son una serie de archivos que se encuentran en un repositorio llamado [CRAN](https://cran.r-project.org/), The Comprehensive R Archive Network

Cuando alguien crea un paquete nuevo, lo envía a CRAN para que sea validado

Podemos instalar paquetes desde CRAN usando la función *install.packages*

Un paquete que usaremos mucho para hacer gráficas es *ggplot2*

```{r include=T,echo=T,eval=F, results=F}
install.packages("ggplot2")
```

Instalar un paquete significa que ya lo tienen en su computadora, pero aún no está listo para usarse

---

# Paquetes

Veamos cómo funciona la lógica de los paquetes con un ejemplo concreto

Vamos a generar un vector que nos servirá como eje x y luego generamos un vector *y* igual al cubo de *x*

```{r include=T,echo=T,eval=T, results=T}
x <- c(-4,-3,-2,-1,0,1,2,3,4)
potencia <- 2
y <- x^potencia
```

La función *qplot* del paquete *ggplot2* sirve para hacer un gráfico muy sencillo de *x* contra *y*

Intenten

```{r include=T,echo=T,eval=F, results=F}
qplot(x, y)
```
---

# Paquetes

Antes de usar un paquete deben cargarlo

```{r include=T,echo=T,eval=F, results=F}
library("ggplot2")
```

Ahora inténtenlo de nuevo

Noten que R es muy quisquilloso con las comillas

Una práctica común es cargar los paquetes que sabemos vamos a usar al inicio del script

Aquí apreciamos la función del panel de utilidades que habíamos dejado pendiente

En la pestaña *plots* veremos los gráficos generados

En las pestaña *packages* se enlistan los paquetes instalados en su equipo

Los paquetes activos aparecen con una palomita

---

# Tidyverse

Muchas de las cosas que haremos en este curso se pueden realizar con una colección de paquetes incluidas en [tidyverse](https://www.tidyverse.org/)

Tidyverse es una colección de paquetes para ciencia de datos que se acopla muy bien con los paquetes más usados para el análisis estadístico y la econometría

Acá pueden ver la [lista de paquetes](https://www.tidyverse.org/packages/) que vienen en tidyverse

Ya saben lo que tienen que hacer

```{r include=T,echo=T,eval=F, results=F}
install.packages("tidyverse")
library(tidyverse)
```

Noten que cuando carguen *tidyverse* aparece la lista de paquetes que se están cargando (incluyendo *ggplot2*)


---

# De vuelta a los scripts

Los scripts son esencialmente una colección de instrucciones guardadas como un archivo de texto con extensión .R

Los podemos abrir con cualquier lector de textos, pero R los interpreta como código a ser ejectuado

Les recomiendo ordernar siempre su trabajo en un script

Esta es la forma en que pueden llevarlo a otras computadoras, compartirlo con sus equipos de investigación, publicarlo, someterlo a dictamente...


Cada quien tiene sus reglas


---

# Ejercicio 2

1. Genere un nuevo vector, *w*, que vaya del 1 al 10

1. Genere un nuevo vector *lw* que sea igual al logaritmo natural de *w* (la función *log()* devuelve el logaritmo natural del argumento)

1. Grafique *lw* en función de *w*

1. Ahora genere *sw* que sea igual a la raíz cuadrada de *w* y grafíque los puntos (la función *sqrt()* devuelve la raíz cuadrada del argumento)

---

# Próxima sesión

- Aprenderemos a leer archivos de datos

- Aprenderemos a usar funciones de tidyverse

- Aprenderemos a manipular data frames para obtener estadística descriptiva


---

class: center, middle

Presentación creada usando el paquete [**xaringan**](https://github.com/yihui/xaringan) en R.

El *chakra* viene de [remark.js](https://remarkjs.com), [**knitr**](http://yihui.org/knitr), y [R Markdown](https://rmarkdown.rstudio.com).

Material de clase en versión preliminar.

**No reproducir, no distribuir, no citar.**

